臺灣高等法院刑事判決
110年度上易字第1089號
上  訴  人  臺灣桃園地方檢察署檢察官
被      告  林秀雄
上列上訴人因毒品危害防制條例案件，不服臺灣桃園地方法院10
9年度審易字第1997號，中華民國110年1月11日第一審判決（起
訴案號：臺灣桃園地方檢察署109年度毒偵字第4823號），提起
上訴，本院判決如下：
    主  文
上訴駁回。
    理  由
一、本件公訴意旨略以：被告林秀雄基於施用第二級毒品之犯意
    ，於民國109年6月13日下午3時許，在桃園市○○區○○路友人
    住處，以將甲基安非他命置入玻璃球內燒烤吸食其煙方式，
    施用第二級毒品甲基安非他命1次。因認被告所為，係涉犯
    毒品危害防制條例第10條第2項之施用第二級毒品罪等語。
二、檢察官上訴意旨略以：　　
㈠、按毒品危害防制條例於97年4月30日修正後，對於進入司法程
    序之戒癮治療方式，採取「觀察、勒戒或強制戒治」及「附
    命緩起訴」雙軌制，其目的在給予施用毒品者戒毒自新機會
    。被告既同意參加戒癮治療，由檢察官採行「附命緩起訴」
    方式，此後「附命緩起訴」經撤銷，自不能再改採「觀察、
    勒戒或強制戒治」方式，重啟處遇程序。是該條例第24條乃
    一般刑事訴訟程序之例外規定，屬刑事訴訟法第1條第1項規
    定之「其他法律所定之訴訟程序」。該條第2項規定「前項
    緩起訴處分，經撤銷者，檢察官應依法追訴」，已明示施用
    毒品案件於撤銷緩起訴處分後之法律效果為「依法追訴」，
    此乃因被告事實上已接受等同「觀察、勒戒」之處遇，惟其
    竟未能履行該條件，自應於撤銷緩起訴處分後就前案依法起
    訴，而無再次聲請法院裁定觀察、勒戒之必要。又「附命緩
    起訴」後，3年（原規定5年，下同）內再犯施用第一級或第
    二級毒品者，因其事實上已接受等同「觀察、勒戒」處遇，
    顯見再犯率甚高，原規劃之制度功能已無法發揮成效，自得
    依109年1月15日修正公布之毒品危害防制條例第23條第2項
    或修正公布前第24條第2項規定之相同法理，逕行提起公訴
    ，無再依修正後毒品危害防制條例第20條第1項重為聲請觀
    察、勒戒之必要。否則若被告心存僥倖，有意避險，選擇對
    其較有利之戒癮治療，如有再犯，又可規避直接起訴之規定
    ，自與法律規範目的有悖(最高法院104年度第2次刑事庭會
    議決議意旨參照)。
㈡、本案被告前因施用第二級毒品案件，經檢察官以106年度毒偵
    字第5373號為附命完成戒癮治療之緩起訴處分確定後，被告
    未依緩起訴處分所定條件完成戒癮治療，而經檢察官以107
    年度撤緩字第591號撤銷緩起訴處分確定，被告竟於前開撤
    銷緩起訴處分公告（臺灣高等法院暨所屬法院105年法律座
    談會刑事類提案30號決議參照）後3年內再犯本案施用第二
    級毒品行為，因其事實上既已接受等同觀察、勒戒之處遇，
    揆諸上揭刑事庭會議決議要旨，自應由檢察官逕行起訴，並
    無再次聲請法院裁定觀察、勒戒之必要。原判決逕為諭知不
    受理判決，有悖上開最高法院刑事庭會議決議意旨，自有未
    洽。爰請撤銷原判決，更為適當合法之判決等語。
三、按刑事訴訟法第303條第1款規定，案件有起訴之程序違背規
    定之情形者，應諭知不受理之判決。此所稱起訴之程序違背
    規定，係指檢察官提起公訴之訴訟行為於程序上有違法律之
    規定而言，因起訴後始發生之情事變更事由，致法院不能為
    實體上之審理及實體判決者，亦屬之。本案被告行為後，毒
    品危害防制條例第20條第3項、第23條第2項於109年1月15日
    修正公布，並於109年7月15日施行，依該條例第35條之1第1
    款規定，偵查中之案件，由檢察官依修正後規定處理，本案
    檢察官既係於109年10月5日起訴繫屬於原審法院（起訴書日
    期為同年9月17日），有原審法院收狀章在卷可按（見原審
    卷第7頁），即應適用修正後之規定。又本次修法後既已賦
    予檢察官視個案不同而為觀察、勒戒或附條件緩起訴（含戒
    癮或毋庸戒癮之條件）之裁量，復涉施用毒品者人身自由之
    剝奪及受多元處遇之選擇，攸關其權益，故法院視個案情形
    ，如認檢察官未及審酌被告有無不適合附命完成戒癮治療等
    緩起訴處分之情形，而逕予裁定觀察、勒戒，顯屬不利或有
    失公平者，自得認起訴之程序違背規定，且無從補正而為不
    受理之判決，俾由檢察官再行斟酌而為適法之裁量。（最高
    法院109年度台抗大字第1771號裁定意旨參照）
四、毒品危害防制條例第24條業於109年1月15日修正公布，並於
    110年5月1日公告施行，修正後第24條第2項規定「前項緩起
    訴處分（即附命完成戒癮治療緩起訴處分，下稱【附命緩起
    訴】），經撤銷者，檢察官應繼續偵查或起訴」，亦即上開
    「附命緩起訴」處分經撤銷時，應回復為原緩起訴處分不存
    在之狀態，由檢察官依毒品危害防制條例第20條第1項、第3
    項、第23條第2項等規定，視其為初犯、3年後再犯、3年內
    再犯施用毒品者，而決定應適用之程序。又對於施用毒品者
    之治療方式，有機構內之觀察、勒戒或強制戒治，及機構外
    之處遇（如自行赴醫院戒癮、附命完成戒癮治療緩起訴處分
    等），兩者執行方式有別，其間仍有差異。前者依毒品危害
    防制條例第20條第1項、第2項之規定，視其執行成效，由觀
    察、勒戒，進而強制戒治，循序為之；後者依毒品危害防制
    條例第24條第4項訂定之「毒品戒癮治療實施辦法及完成治
    療認定標準」第5條、第9條、第10條規定，「戒癮治療」包
    括「藥物治療、心理治療、復健治療、毒品檢驗」，「戒癮
    治療之期程，單次最長以連續一年為限」，被告同意參加「
    附命緩起訴」，即應至指定之治療機構，依治療機構規劃之
    期程及治療內容接受戒癮治療，至完成戒癮治療為止，並應
    遵行檢察官依刑事訴訟法第253條之2第1項第4款至第6款及
    第8款規定命其應遵守或履行之事項至緩起訴期間屆滿乃止
    。前者與後者對照以觀，「附命緩起訴」雖得佐以採尿、對
    相關規定遵守等方式之約制，使被告確實完成「戒癮治療」
    ，但「戒癮治療」始為「附命緩起訴」之核心治療方式，並
    得取代觀察、勒戒等處遇，期能完全戒除被告之毒癮。依上
    揭說明，被告在「戒癮治療」完成前，仍難謂得與觀察、勒
    戒等處遇「已執行完畢」等同視之，故被告因「戒癮治療」
    未完成，其附命緩起訴處分被撤銷，自與觀察、勒戒執行完
    畢之情形有別，不能等同曾受觀察、勒戒之處遇（最高法院
    110年度台非字第98號判決意旨參照）。　　
五、查被告前因施用毒品案件，經臺灣桃園地方檢察署檢察官以
    106年度毒偵字第80號為附命完成戒癮治療之緩起訴處分確
    定，緩起訴期間為1年6月（緩起訴期間為106年5月1日至107
    年10月31日），詎被告於戒癮治療期間，無故未依指定時間
    接受心理治療或社會復健治療逾3次，且未按規定於履行期
    間（106年5月1日起至107年4月30日止）完成至衛生福利部
    桃園療養院接受自費門診、心理輔導治療及社會復健治療等
    指定命令之執行，檢察官認被告於緩起訴期間有110年5月1
    日修正施行前毒品戒癮治療實施辦法及完成治療認定標準第
    12條第2款之情形，應視為未完成戒癮治療，遂於107年6月2
    1日以107年度撤緩字第304號撤銷該緩起訴處分確定等節，
    有該案緩起訴處分書、撤銷緩起訴處分書在卷可按（見原審
    審易字卷第69至72頁）。被告另因施用毒品案件，經臺灣桃
    園地方檢察署檢察官以106年度毒偵字第5373號為附命完成
    戒癮治療之緩起訴處分確定，緩起訴期間為1年6月（緩起訴
    期間為106年12月7日至108年6月6日），詎被告於戒癮治療
    期間，無故未依指定時間接受心理治療或社會復健治療逾3
    次，檢察官認被告於緩起訴期間有上開修正前毒品戒癮治療
    實施辦法及完成治療認定標準第12條第2款之情形，應視為
    未完成戒癮治療，遂於107年10月18日以107年度撤緩字第59
    1號撤銷緩該緩起訴處分確定此節，亦有該案緩起訴處分書
    、撤銷緩起訴處分書在卷可按（見原審審易字卷第73至76頁
    ）。揆諸前揭說明，即難認被告受上開緩起訴處分因未完成
    戒癮治療而經撤銷後，已等同接受觀察、勒戒或強制戒治執
    行完畢。被告其後雖有因施用毒品案件經法院判處罪刑確定
    及執行完畢之情形，但迄今並無再受觀察、勒戒或強制戒治
    等保安處分之裁判及執行，期間亦未受「附命緩起訴」等情
    ，有本院被告前案紀錄表在卷可憑。準此，被告既未曾受
　　觀察、勒戒或強制戒治之執行，自無從起算該三年內再犯之
    日期，顯與毒品危害防制條例第23條第2項之規定未合，檢
    察官應依同條例第20條第1項、第24條第1項等規定處理，其
    逕行提起公訴，欠缺訴追條件，原審法院因此依刑事訴訟法
    第303條第1款規定，為公訴不受理之判決，經核並無不當，
    檢察官仍執前詞提起上訴，為無理由，業經本院論述如前，
    應予駁回，並不經言詞辯論為之。
據上論斷，應依刑事訴訟法第368條、第372條，判決如主文。
中　　華　　民　　國　　110 　年　　5 　　月　　31　　日
                  刑事第二十庭  審判長法　官  王復生
                                      法　官  蕭世昌
                                      法　官  張紹省
以上正本證明與原本無異。
不得上訴。
                                      書記官  宗志強
中　　華　　民　　國　　110 　年　　5 　　月　　31　　日